臺灣高等法院刑事判決　　　　　　　　　　　　　九十二年度金上重訴字第一六號
　　上　訴　人　臺灣臺北地方法院檢察署檢察官
　　被　　　告　甲○○
　　　　　　　　乙○○
　　　　　　　　丙○○
　　共　　　同
　　選任辯護人　洪堯欽　律師
右上訴人因被告等違反保險法案件，不服臺灣臺北地方法院九十二年度易字第一二六
八號，中華民國九十二年十月三十一日第一審判決（起訴案號：臺灣臺北地方法院檢
察署九十二年度偵字第四０八０號）提起上訴，本院判決如左：
    主  文
上訴駁回。
    理  由
一、公訴意旨略以：張貞松（另行審結）於民國（下同）八十七年間擔任國華人壽保
    險股份有限公司（以下簡稱國華人壽公司）董事長，翁德銘（另行審結）、甲○○、丙○○、乙○○則均為該公司之董事，其中翁德銘並兼任華隆股份有限公司
    （以下簡稱華隆公司）之常務董事，依九十年七月九日修正前保險法第一百四十
    六條之三第三項之規定，準用銀行法第三十三條及第三十三條之一規定，據此財
    政部乃於八十五年一月四日以台財保第八四一五五一０一一號函，規定「保險業
    依保險法第一百四十六條之三第三項所為之擔保放款應遵守事項」，已明確揭示
    對於有利害關係之同一法人，其擔保放款總餘額不得超過各該保險業主權益百分
    之十。然八十七年間，華隆公司向國華人壽公司申請紓困貨款新台幣（下同）十
    億元，並提供苗栗縣頭份鎮○○段○○段雙十街二巷二三八號頭份總廠及同小段
    雙十街二巷二三二號耐隆廠（以下簡稱系爭不動產）設定第八順位抵押權以為擔
    保，國華人壽公司遂於八十七年十二月三日下午三時，在臺北市○○○路○段四
    十二號所召開之第十四屆第二十八次董事會中，討論是否同意上開華隆公司貸款
    案，當日出席之董事長張貞松、董事甲○○、翁德銘、丙○○、乙○○等五人，
    均明知翁德銘既兼任華隆公司之常務董事，依銀行法第三十三條之一第四款之規
    定，華隆公司即屬與國華人壽公司負責人有利害關係之企業，其授信限額即受財
    政部八十五年一月四日台財保第八四一五五一０一一號函有關對於同一法人之擔
    保放款總餘額不得超過各該保險業主權益百分之十之限制，而國華人壽公司於八
    十六年底業主權益為四十三億五千一百四十五萬四千元，國華人壽公司貸款予華
    隆公司之金額，即不得超過四億三千五百一十四萬五千四百元。詎甲○○、乙○○、丙○○等人於上開董事會中，明知華隆公司尚有四億三千萬元之貸款尚未歸
    還，竟假借政府紓困之名義，無異議通過再貸款十億元予華隆公司，該次十億元
    之貸款佔國華人壽公司八十六年底業主權益百分之二二點九八，合併尚未歸還之
    四億三千萬元計算，更高達八十六年底業主權益百分之三二點八六，顯逾上開保
    險業業主權益百分之十之限制，嗣並立即依該決議於同年十二月七日及九日先後
    轉帳五億元至華隆公司，因認被告甲○○、丙○○、乙○○均涉違反九十年七月
    九日修正前保險法第一百四十六條之三第三項之規定，應依同法第一百六十八條
    第二項論處云云。
二、經查：
    (一)依九十年七月九日修正前保險法第一百六十八條第二項規定：「違反第一百四
      十六條之三第三項規定者，其行為人，處三年以下有期徒刑、拘役或科或併科
      新臺幣一百八十萬元以下罰金。」，而九十年七月九日修正前保險法第一百四
      十六條之三第三項係規定：「保險業對其負責人或職員，或對與其負責人或辦
      理授信之職員有利害關係者，所為辦理有銀行保證、或以不動產為抵押、或合
      於第一百四十六條之一之有價證券為質之擔保放款，準用銀行法第三十三條、
      第三十三條之一規定。」，復依銀行法第三十三條規定：「銀行對其持有實收
      資本總額百分之五以上之企業，或本行負責人、職員、或主要股東，或對與本
      行負責人或辦理授信之職員有利害關係者為擔保授信，應有十足擔保，其條件
      不得優於其他同類授信對象，如授信達中央主管機關規定金額以上者，並應經
      三分之二以上董事之出席及出席董事四分之三以上同意（第一項）。前項授信
      限額、授信總餘額、授信條件及同類授信對象，由中央主管機關洽商中央銀行
      定之（第二項）。」，則可知保險業者對利害關係人之擔保放款：(1)應有十足
      之擔保，(2)其條件不得優於其他同類授信對象，(3)如授信達中央主管機關規定
      金額以者，並應經三分之二以上董事之出席及出席董事四分之三以上同意（以
      下簡稱高度重決議），而有關授信限額、授信總餘額、授信條件及同類授信對
      象，則委由中央主管機關洽商中央銀行定之。然查，本案國華人壽公司對於利
      害關係人華隆公司所為以不動產為抵押之擔保放款，從國華人壽公司第十四屆
      第二十八次董事會議事錄（見原審卷(一)第四八頁）所載：「現該（華隆）公司
      申請紓困貸款新台幣十億元正，提供等值擔保品，如下：1.苗栗縣頭份鎮○○
      段○○段雙十街二巷二三八號（頭份總廠）．．．；2.苗栗縣頭份鎮○○段○○段雙十街二巷二三二號（耐隆廠）．．．。辦理第八順位抵押權之設定。鑑
      價參考中華徵信所企業股份有限公司不動產時值鑑價報告書，扣除增值稅後之
      鑑價金額為新台幣四十九億二千二百四十萬元，前順位設定金額二十七億四千
      七百三十二萬元，今申請貸款新台幣十億元，貸放折率為百分之七六‧一一。
      」觀之，已有十足之擔保。又本次貸款條件，並無優於其他同類授信對象，業
      據被告等及公訴人所不爭執（見原審卷(二)第四０頁），是以就上開二項對利害
      關係人擔保放款應遵守之事項，被告等並無違背，自應為其有利之認定。
    (二)又公訴人雖指：國華人壽公司於八十七年十二月三日下午三時所召開之第十四
      屆第二十八次董事會，出席之董事即被告甲○○、翁德銘、丙○○與乙○○、
      董事長張貞松等五人，均明知翁德銘既兼任華隆公司之常務董事，對於該有利
      害關係之華隆公司所為辦理以不動產為抵押之擔保放款總餘額，應不得超過國
      華人壽公司上一會計年度決算後業主權益百分之十，及華隆公司尚有四億三千
      萬元之貸款尚未歸還，竟仍無異議通過再貸款十億元予華隆公司，核計該次十
      億元之貸款佔國華人壽公司八十六年底決算後業主權益百分之二二點九八，合
      併尚未歸還之四億三千萬元計算，更高達八十六年決算後業主權益百分之三二
      點八六，而逾越財政部依據上述九十年七月九日修正前保險法第一百四十六條
      之三第三項之規定，準用銀行法第三十三條及第三十三條之一規定，於八十五
      年一月四日以台財保第八四一五五一０一一號函規定「保險業依保險法第一百
      四十六條之三第三項所為之擔保放款應遵守事項」，所揭示對於有利害關係之
      同一法人，其擔保放款總餘額不得超過各該保險業主權益百分之十之限制云云
      惟依國華人壽公司第十屆第二十八次董事會議事錄之記載，其決議前開貸款十
      億元時，並經董事會三分之二以上董事之出席及出席董事四分之三以上同意，
      故亦無違反銀行法第三十三條之規定，況被告三人行為後，保險法業經九十年
      七月九日、九十二年一月二十二日、九十三年二月四日三次修正及增訂部分條
      文，該法第一百六十八條於九十三年二月四日第二次公布修正，於同年月六日
      生效，依九十三年二月四日修正後保險法第一百六十八條第二項係規定：「保
      險業違反第一百四十六條之三第三項規定者，其行為負責人，處三年以下有期
      徒刑或拘役，得併科新臺幣二千萬元以下罰金。」；惟同法第三項亦規定：「
      保險業依第一百四十六條之三第三項規定所為之擔保放款達主管機關規定金額
      以上，未經董事會三分之二以上董事之出席及出席董事四分之三以上同意者，
      或保險業違反依第一百四十六條之三第三項所定管理辦法有關放款限額、放款
      總餘額之規定者，其行為負責人處新臺幣二百萬元以上一千萬元以下罰鍰，不
      適用前項之規定。」（按保險法第一百四十六條之三亦業於九十年七月九日修
      正公布，依修正後該條第三項係規定：「保險業對其負責人、職員或主要股東
      ，或對與其負責人或辦理授信之職員有利害關係者，所為辦理有銀行保證、或
      以不動產為抵押、或合於第一百四十六條之一之有價證券為質之擔保放款，其
      管理辦法，由主管機關另定之。」，不再準用銀行法第三十三條、第三十三條
      之一之規定），是以保險業違反保險法第一百四十六條之三第三項所規範應遵
      守事項：(1)應有十足擔保；(2)其條件不得優於其他同類授信對象者，其行為人
      仍應科以刑罰外。若保險業依保險法第一百四十六條之三第三項規定所為之擔
      保放款達主管機關規定金額以上，未經董事會三分之二以上董事之出席及出席
      董事四分之三以上同意者，或違反主管機關財政部依保險法第一百四十六條之
      三第三項之法律授權而於九十年十二月二十六日以財政部（九０）台財保字第
      ０九００七五一四一六號發布保險業利害關係人放款管理辦法第三條第二項第
      一款：「放款限額：保險業對其負責人、職員或主要股東，或對與其負責人或
      辦理授信之職員有利害關係者為擔保放款，．．．對同一法人之擔保放款總餘
      額不得超過各該保險業業主權益百分之十．．．。」之規定，則均已廢止原對
      行為人科以刑罰之規定，而改僅處罰鍰之行政罰，則此顯已非刑罰法律所規範
      構成要件之行為，自應於本案實體判決前，予以排除。
    (三)綜上所述，國華人壽公司對於利害關係人華隆公司所為以不動產為抵押之擔保
      放款，既未違反保險法第一百四十六條之三第三項所列應遵守事項：(1)應有十
      足之擔保，(2)其條件不得優於其他同類授信對象，(3)如授信達中央主管機關規
      定全額以上者，並應經三分之二以上董事之出席及出席董事四分之三以上同意
      之規定，此外復查無其他積極證據足以證明被告三人確有公訴人所指之犯行，
      自屬不能證明被告等犯罪，原審因而諭知被告三人無罪，於法並無不合，檢察
      官上訴意旨仍執前詞指摘原判決不當，為無理由，應予駁回。
據上論斷，應依刑事訴訟法第三百六十八條，判決如主文。
本案經檢察官劉斐玲到庭執行職務。
中　　　華　　　民　　　國　　九十三　　年　　　二　　　月　　二十五　　日
                              臺灣高等法院刑事第十五庭
                                  審判長法  官  房　阿　生
                                        法  官  蔡　光　治
                                        法  官  雷　元　結
右正本證明與原本無異。
不得上訴。
                                        書記官  黃　德　煌
中　　　華　　　民　　　國　　九十三　　年　　　二　　　月　　二十六　　日
